【裁判字號】    99,判,862
【裁判日期】    990826
【裁判案由】    綜合所得稅
【裁判全文】
最  高  行  政  法  院  判  決
                                       99年度判字第862號
再 審原 告  甲○○
訴訟代理人  蔣瑞琴  律師
            李迎新
再 審被 告  財政部臺灣省中區國稅局
代  表  人  乙○○
上列當事人間綜合所得稅事件，再審原告對於中華民國97年10月
9日本院97年度判字第935號判決，提起再審之訴，本院判決如下
：
    主  文
再審之訴駁回。
再審訴訟費用由再審原告負擔。
    理  由
一、再審原告民國80至84年度均未依規定辦理綜合所得稅結算申
    報，經法務部調查局臺北市調查處查得再審原告以教授氣功
    向學員收取學費涉嫌逃漏稅捐，移財政部臺北市國稅局審理
    ，並通報再審被告核定再審原告80至84年度其他所得分別為
    新臺幣（下同）14,516,784元、61,696,084元、
    266,032,931元、372,820,129元及606,837,922元，另查得
    再審原告與其配偶游美容各該年度另有利息、營利等所得及
    其配偶租賃所得83年度380,184元、84年度1,823,512元，歸
    課其80至84年度綜合所得總額為14,906,460元、62,102,433
    元、268,096,323元、380,640,391元及614,354,030元，補
    徵應納稅額5,255,189元、24,094,072元、106,263,177元、
    149,128,052元及242,828,026元，並按所漏稅額處罰鍰
    5,186,300元、24,008,000元、106,263,100元、
    149,128,000元、242,753,200元。再審原告不服，就其他所
    得、租賃所得及罰鍰申經復查，獲追減其他所得81年度
    703,535元、83年度19,728,557元、84年度124,852,133元及
    罰鍰81年度281,400元、83年度7,891,400元、84年度
    49,940,800元。再審原告提起訴願，經財政部89年1月14日
    台財訴第0881351899號訴願決定撤銷，再審被告重核復查後
    再追減83、84年度租賃所得362,860元、1,066,603元及罰鍰
    2,800元、1,300元。再審原告再提起訴願，經財政部90年9
    月5日台財訴第0900005102號訴願決定，將原處分關於其他
    所得及罰鍰部分均撤銷，其餘訴願（租賃所得部分）駁回。
    再審被告重核後變更核定原再審原告80至84年度其他所得
    14,516,784元、60,992,513元、265,996,931元、
    349,059,500元、481,425,789元及罰鍰5,186,300元、
    23,726,600元、106,248,700元、139,620,900元、
    192,587,100元。再審原告仍不服，提起訴願遞遭駁回後，
    遂提起行政訴訟。經臺中高等行政法院93年度訴字第131號
    判決（下稱前原審判決）將復查決定及訴願決定關於核定再
    審原告80、82、83及84年度其他所得及罰鍰部分均撤銷。茲
    再審原告就受敗訴判決部分，即再審被告核定再審原告81年
    度其他所得60,992,513元及罰鍰23,726,600元部分提起上訴
    ，業經本院95年度判字第2066號判決（下稱前確定判決）駁
    回。再審原告不服，以前確定判決有行政訴訟法第273條第1
    項第1款規定之再審事由，提起再審之訴，迭經本院97年度
    判字第935號判決（下稱原確定判決）駁回後，復以原確定
    判決有行政訴訟法第273條第1項第1款規定之再審事由，提
    起本件再審之訴。
二、本院原確定判決駁回再審原告之訴，其理由略以：參行政訴
    訟法第273條第1項之體例而言，可知該條第1款所規定之「
    適用法規顯有錯誤」之再審事由，必須確定判決適用法規之
    錯誤情節，清楚、明確且重大。本件之主要爭執點在於再審
    原告取得弟子金錢之稅法定性是否為贈與，而因從既有之社
    會經驗論之，如非出於公益之目的（此另有規範公益捐贈之
    相關法制可資依循），即係出於服務之交換，不管此等交換
    是否符合民事法上之對價關係，但對於自多數人取得金錢之
    主體而言，顯是主體本身（自然人）或其成員（團體）付出
    時間、精神與知識，才能打動多數人，而願意付出此等金錢
    ，此等金錢之流入原因，在稅法定性上會朝「所得」方向偏
    移，自與常情相符，又因刑事判決之事實認定，對行政訴訟
    本無拘束力，是前確定判決認為本件應屬所得之定性，難謂
    有「適用法規顯有錯誤」。且因再審原告既有弟子交付之鉅
    額金錢，又未將所從事之活動辦理公益團體登記，將取得之
    金錢移轉至公益團體中，納入國家法制中進行有效管理，所
    得金錢之運用，又無可明確之控管流程可資。其應認識到在
    現行法制架構下，此等金錢最有可能被認定為所得稅法下之
    「所得」，但其在所得稅之申報時點，卻從未對此金錢流入
    為申報，至少有違反客觀注意義務之過失存在，無從解免其
    責任。是在此情況下，前確定判決維持下級審此部分之判決
    結論，亦難謂有「適用法規顯有錯誤」。故再審原告之主張
    內容，顯與行政訴訟法第273條第1項第1款所定之再審事由
    構成要件明顯不符，其主張顯無再審理由等語，資為論斷。
三、再審原告再審意旨略謂：再審被告係憑侯寬仁之起訴書作為
    本件主要課稅依據，然該起訴書業經監察院調查確有與證據
    資料扞格矛盾之情，且再審原告及同案其他被告業經獲准冤
    獄賠償在案，此在在均證該起訴書之違誤，則再審被告僅憑
    錯誤之起訴書資料即為課稅，其違法已臻明確。再者，刑事
    判決業已認定敬師禮屬贈與性質，依法屬免稅所得，而財政
    部所調查之函查表亦顯示有贈與之事實，則再審被告即應依
    本院29年判字第13號、32年判字第18號及42年判字第16號判
    例意旨、財政部5次訴願撤銷原處分意旨及93年9月29日台財
    訴字第09313512360號函等，撤銷錯誤之原處分，惟再審被
    告未為，已有違誤。詎原確定判決竟迭以再審原告取得之金
    錢流入，在稅法定性上仍應以「所得」論之，並認再審原告
    對此應有注意義務，而以前確定判決尚未達到「適用法規顯
    有錯誤」之明顯錯誤程度，進而駁回再審原告之訴，其判決
    顯然已違反證據法則及經驗法則等，故有適用法規錯誤之違
    法。況與本案有同性質、同樣事實之85年度綜合所得稅案件
    ，業已遭本院98年度判字第878號判決確定撤銷原處分在案
    ，足見本院亦已認同敬師禮確屬贈與，此益見原確定判決之
    違誤，為此爰依行政訴訟法第273條第1項第1款提起本件再
    審之訴。
四、再審被告則以：行政罰與刑罰之構成要件不同，而刑事判決
    與行政處分，本可各自認定事實，況再審原告所稱太極門刑
    事案，其中係以違反稅捐稽徵法第41條之規定提起公訴，而
    臺灣臺北地方法院86年度訴字第953號刑事判決認因該條需
    以行為人有積極之詐術或不正方法等行為始能成立，然再審
    原告係因認為該等金錢無需課稅故消極未申報，此並不該當
    該法之構成要件，因而為無罪之判決，是該判決並無認為再
    審原告弟子繳納予再審原告之金錢即屬贈與，故自無本院29
    年判字第13號、42年判字第16號判例等之適用。則再審原告
    復執前詞主張原確定判決有適用法規顯有錯誤之範圍，應屬
    誤解，本件並不符合行政訴訟法第273條第1項第1款之再審
    事由等語，資為抗辯。
五、本院按：
(一)、按判決已經確定，而有行政訴訟法第273條第1項第1款規定
    ：「適用法規顯有錯誤者」之事由，固得提起再審之訴。惟
    所謂「適用法規顯有錯誤」，係指原判決所適用之法規與該
    案應適用之現行法規相違背，或與解釋判例有所牴觸者而言
    ，至於法律上見解之歧異，再審原告對之縱有爭執，要難謂
    為適用法規錯誤，而據為再審之理由，有本院62年判字第
    610號判例可循。本院原確定判決指行政訴訟法第273條第1
    項第1款「適用法規顯有錯誤」係指確定判決適用法規之錯
    誤情節，清楚、明確且重大等語，用語與前述說明雖有不同
    ，但其意義並無差異，核先明。
(二)、次按涉及租稅事項之法律，其解釋應本於租稅法律主義之精
    神，依各該法律之立法目的，衡酌經濟上之意義及實質課稅
    之公平原則為之，觀之司法院釋字第420號解釋自明。復按
    民法第406條所謂之贈與，係指當事人一方以自己之財產，
    為無償給與他方之意思表示，經他方允受而生效力者。贈與
    者不求亦不能要求回報或代價，受贈者亦無須擔負任何義務
    。然查，本件再審原告取得所謂之「敬師禮」，主要係出於
    其服務之交換，即弟子以修習太極門氣功為目的，再審原告
    則有提供場地，並教授氣功之義務，尚非出於公益之目的（
    公益之捐贈有相關規範可資遵循），核其實質內涵確屬提供
    教育勞務之對價關係，而非無償之贈與，是自前原審判決至
    原確定判決均以所得之定性論之，並無違誤。又「行政爭訟
    事件並不受刑事判決認定事實之拘束。」、「刑事判決所認
    定之事實，及其所持法律上見解，並不能拘束本院。本院應
    本於調查所得，自為認定及裁判。」業經本院分別著有59年
    判字第410號及44年判字第48號判例可循，是前原審判決及
    前確定判決認為本件應屬所得之定性，難謂有「適用法規顯
    有錯誤」，原確定判決因而駁回再審原告之訴，並無違誤。
    何況刑事判決有關稅捐稽徵法第41條之犯罪部分，業已指明
    該條之構成要件需有與積極詐術同一評價之客觀行為存在，
    始能論以該條罪名，與是否應負申報義務或納稅義務，分屬
    二事。至於本院98年度判字第878號有關再審原告之配偶85
    年度綜合所得稅事件之判決，對於再審原告配偶該年度所得
    如何計算一節，雖維持原審撤銷訴願決定及原處分（重核復
    查決定）之結果，惟其所涉為個案證據調查及事實認定問題
    ，尚非原確定判決適用法規顯有錯誤。再審原告仍執陳詞，
    以其一己之歧異法律見解，指摘原確定判決適用法規錯誤，
    揆諸上引本院判例意旨，自難謂原判決有行政訴訟法第273
    條第1項第1款所規定適用法規顯有錯誤之再審事由。本件再
    審之訴為無理由，應予駁回。
六、據上論結，本件再審之訴為無理由。依行政訴訟法第278條
    第2項、第98條第1項前段，判決如主文。
中    華    民    國    99    年    8     月    26    日
                    最高行政法院第七庭
                        審判長法官  藍  獻  林
                              法官  楊  惠  欽
                              法官  廖  宏  明
                              法官  張  瓊  文
                              法官  姜  素  娥

以  上  正  本  證  明  與  原  本  無  異
中    華    民    國    99    年    8     月    27    日
                              書記官  阮  思  瑩

司法院資訊處製作；財團法人民間司法改革基金會備份。
